【裁判字號】    91,訴,627
【裁判日期】    920425
【裁判案由】    妨害自由等
【裁判全文】
臺灣士林地方法院刑事判決                          九十一年度訴字第六二七號
    公  訴  人  臺灣士林地方法院檢察署檢察官
    被      告  丙○○
    選任辯護人  劉師婷律師
右列被告因妨害自由等案件，經檢察官提起公訴（九十一年度偵字第九五五六號），
本院判決如左：
    主  文
丙○○共同以脅迫使人行無義務之事，處有期徒刑陸月，如易科罰金以參佰元折算壹
日。
    事  實
一、丙○○於民國八十六年十一月間，因與己○○簽注六合彩發生債務糾紛，遂於九
    十一年五月二十四日上午七時許，夥同辛○○、乙○○、庚○○（以上三人檢察
    官偵辦中）等人，基於共同犯意聯絡，攜帶外型類似黑色手槍之物，分別駕駛二
    部自小客車，由桃園縣龍潭鄉前往台北市○○區○○路四十五巷七號一樓己○○
    住處附近，利用己○○之子戊○○返家之際，趁機跟隨入屋內，推由庚○○持上
    開類似黑色手槍之物抵住戊○○背部，命令其喚醒睡覺中之己○○及其夫丁○○
    二人，以此方法，使戊○○行無義務之事；俟己○○、丁○○夫妻出來時，庚○○再持該手槍刻意在胸前晃動，辛○○則喝令己○○、丁○○、戊○○三人不准
    離去，其間因己○○欲上廁所，辛○○並跟隨監視，以此方式限制己○○等三人
    之行動自由。嗣雙方因協商債務未果，辛○○並出言稱：「如不將欠款還清，出
    車門最好要小心，子彈一顆才三百元而已」、「你們全家給我小心一點」；丙○○亦稱：「我沒有耐心了，滅音器拿出來，錢我不要了」等語予以恐嚇，致使己○○、丁○○、戊○○等三人心生畏懼，丙○○等人始駕車離去，其間辛○○並
    另以腳踹破己○○客廳內之茶几玻璃，嗣經己○○報警循線查獲上情。
二、案經臺北市政府警察局士林分局移送臺灣士林地方法院檢察署檢察官偵查起訴。
    理  由
一、訊據被告丙○○及共犯辛○○、乙○○、庚○○等人均坦承於右揭時、地共同前
    往己○○家中向己○○催討債務之事實，核與被害人己○○、丁○○、戊○○等
    人於偵、審中指述的情節相符，並有社子里社區監視系統攝影之照片四十二張在
    卷可證。雖被告矢口否認有強制與恐嚇等情事，辯稱：我們都在那邊講話沒有要
    他們不要動；且告訴人家四周是玻璃窗，我如何能恐嚇他、我去就是要錢為何要
    說錢不要云云。然查：
    (一)右開事實，業據被害人戊○○、己○○、丁○○等人指述歷歷，共犯辛○○亦
      坦承因討債不成，有踹破己○○客廳內茶几玻璃等情。
    (二)當天上午十時三十分，警察即接到民眾報案，內容謂「家俱遭毀損，請派員前
      往了解」；而處理情形記載「經至現址，發現係屋主己○○因欠錢，遭人恐嚇
      、毀損」等情，有台北市政府警察局士林分局九十一年十二月十二日北市警士
      分刑字第09165022600號函送本院之「受理各類案件紀錄表」在卷可稽。
    (三)被告與辛○○、乙○○、庚○○等人夥同至己○○住處當時，己○○、丁○○
      夫妻正在睡覺，渠等並未等候己○○夫妻睡醒，隨即令戊○○叫醒之，亦悖離
      一般訪客之禮儀。
    (四)查戊○○為己○○夫妻之子，依經驗法則，如無急迫情事，必不敢冒然叫醒睡
      夢中之父母。
    (五)按庚○○持類似黑色手槍之物抵住戊○○背部，令其喚醒睡夢中之己○○夫妻
      ，顯係以脅迫使人行無義務之事；而辛○○限制己○○等人不准離去，並跟隨
      己○○上廁所（此部分起訴書雖未敘及，但與不准己○○離去之犯行，屬同一
      事實，本院自得併予認定），此等方法，雖未達剝奪他人行動自由之程度，但
      其以脅迫限制他人行動自由，亦屬妨害人行使權利，應無庸疑。
    (六)再觀被告及辛○○，先後向己○○家人稱「如不將欠款還清，出門最好要小心
      ，子彈一顆才三百元而已」、「你們全家給我小心一點」、「我沒有耐心了，
      滅音器拿出來，錢我不要了」等語，客觀上均足使人心生畏懼。
    (七)參照被害人住處於同日晚間十一時許，即遭不詳人士開三槍示警，有報案紀錄
      、槍擊照片可稽；又警察嗣後在被告胞弟梁瑞文之司機甲○○住處查獲多支制
      式手槍、子彈、及滅音器等物以觀，而甲○○確曾與被告去找過己○○未遇，
      由此前後情節以觀，足認被害人所敘關於「滅音器拿出來」一語，絕非空穴來
      風之詞，蓋一般人甚少以「滅音器」做為恐嚇之語句。
    (八)再查，己○○家四周並非全是玻璃窗，且玻璃窗大部分被鐵捲門遮住，非如被
      告所辯四周均是玻璃窗，有偵卷第九十八頁至第一百頁照片可按，且一般居家
      ，總有隱密性，哪有外面可以清楚看到屋內舉動之理。
    (九)共犯乙○○於本院審判中指稱：「許小姐說要找兄弟，丙○○不高興說錢不要
      了，就先走」（參見本院九十二年四月十一日訊問筆錄），可知被告確係有言
      及「錢不要了」之語，但正如被告所言，其此行目的就是討債，不可能如此輕
      易免除己○○之債務，足見「錢不要了」只是上開恐嚇中之一小段，核與被害
      人之指訴相符。
    (十)綜上以觀，被告前開所辯，顯為卸責之詞，不足採信；而被害人己○○等三人
      經本院隔離訊問言詞一致，渠等指述又合經驗法則而無瑕疵，並有現場監視系
      統攝影照片可稽，且與警察受理各類案件紀錄相符，應屬可信，被告有與辛○○、乙○○、庚○○等人共同前往己○○住處犯強制、及恐嚇的情事，事證明
      確，犯行均堪認定。
二、按刑法第三百零二條第一項之剝奪人行動自由罪與同法第三百零四條第一項之強
    制罪，其所保護之法益，固均為被害人之自由，惟前者重在保護個人之行動自由
    ；後者重在保護個人之意思自由（最高法院七十四年度臺上字第三六五一號判決
    參照），故如被害人之行動自由尚未喪失，而其意思決定自由已受剝奪，即應論
    以刑法第三百零四條第一項之強制罪。又行為人於以強暴、脅迫使人行無義務之
    事者，其以加害他人之意思通知他人，使其產生畏懼，均係為達強制罪之目的，
    則行為人於強制他人行無義務之事之行為中，又施以恐嚇危害安全等語句，自屬
    包括於以強暴、脅迫使人行無義務之事之同一意念中，縱其所為，合於刑法第三
    百零五條恐嚇危害安全之情形，仍應視為強制罪之部分行為。本件被告丙○○夥
    同辛○○、乙○○、庚○○等人前往被害人住處討債，並推由庚○○以類似黑色
    手槍之物脅迫被害人戊○○，令其叫醒睡夢中之父母，且與辛○○脅迫己○○等
    三人不准離去、而辛○○並跟隨監視己○○去上廁所等行為，均難認已對被害人
    施用強暴之行為，且被害人等在其自己家裡，行動雖受限制，惟其仍能上廁所等
    情以觀，其行動自由顯未達被剝奪之程度。是核被告等所為，僅係觸犯刑法第三
    百零四條第一項以脅迫方法使人行無義務之事、及妨害人行使權利之強制罪，公
    訴意旨認被告係犯刑法第三百零二條第一項之罪，尚有未洽，然其基本事實相同
    ，起訴法條，應予變更。被告與辛○○、乙○○、庚○○等人夥同對被害人等為
    強制行為，渠等間均有犯意聯絡及行為分擔，均為共同正犯。被告等所為強制行
    為，同時使戊○○行無義務之事、及妨害己○○等行使權利，係屬同種想像競合
    犯，應從持類似手槍之物抵住戊○○使其行無義務之事一重處斷，至辛○○事中
    另行以腳踹破玻璃部分，事前既未謀議，核係其單獨的突發行為，不得令被告負
    毀損之責，此部分公訴人既認未經合法告訴，故不再置論，並此敘明。爰審酌被
    告之素行、以及不思以正當方法請求債務之履行，竟以脅迫之方式夥同多人追討
    款項，應非法治社會所許，及其等犯罪之動機、目的、手段，犯罪所生之損害、
    犯罪後態度等一情狀，量處如主文所示之刑，並諭知易科罰金之折算標準。至共
    犯持以作案之類似手槍之物，既未扣案，爰不為沒收之諭知。
據上論斷，應依刑事訴訟法第二百九十九條第一項前段、第三百條，刑法第二十八條
、第三百零四條第一項、第五十五條、第四十一條、罰金罰鍰提高標準條例第一條前
段、第二條，判決如主文。
本案經檢察官呂文忠到庭執行職務
中      華      民      國     九十二     年     四     月    二十五    日
                                      臺灣士林地方法院刑事第一庭
                                          法  官  林  清  吉
右正本證明與原本無異。
如不服本判決，應於判決送達後十日內，向本院提出上訴狀。
                                          書記官  陳  美  月
中      華      民      國      九十二      年    四    月    三十    日
附本件論罪科刑法條全文：
中華民國刑法第三百零四條：
 (強制罪)
以強暴、脅迫使人行無義務之事或妨害人行使權利者，處三年以下有期徒刑、拘役或
三百元以下罰金。
前項之未遂犯罰之。


司法院資訊處製作；財團法人民間司法改革基金會備份。
